【裁判字號】    91,重訴,1282
【裁判日期】    920606
【裁判案由】    給付工程款等
【裁判全文】
臺灣臺北地方法院民事判決  九十一年度重訴字第一二八二號
    原      告  榮民工程股份有限公司
    法定代理人  甲○○
    訴訟代理人  李家慶律師
                吳至格律師
                梅芳琪律師
    被      告  台北市政府工務局新建工程處
    法定代理人  乙○○
    訴訟代理人  姜志俊律師
右當事人間請求給付工程款等事件，本院判決如左：
    主    文
被告應給付原告新台幣壹億柒仟伍佰參拾柒萬伍仟柒佰肆拾參元，及自民國九十年八
月二十四日起至清償日止，按年息百分之五計算之利息。
訴訟費用由被告負擔。
本判決於原告以新台幣伍仟捌佰肆拾陸萬元供擔保後，得假執行；但被告如於假執行
程序實施前，以新台幣壹億柒仟伍佰參拾柒萬伍仟柒佰肆拾參元，為原告預供擔保後
，得免為假執行。
    事    實
甲、原告方面：
一、聲明：（一）被告應給付原告新台幣（下同）一億七千五百三十七萬五千七百四
    十三元，及自民國（下同）九十年八月二十四日起至清償日止，按年息百分之五
    計算之利息。（二）願供擔保請准宣告假執行。
二、陳述：
（一）行政院國軍退除役官兵輔導委員會榮民工程事業管理處（以下簡稱榮工處）於
      八十三年十月二十一日就「台北市○○路段地下街工程結構及建築部分」，與
      被告簽訂工程合約，由榮工處承攬施作系爭工程，嗣於八十七年十二月一日經
      被告同意，榮工處將上開工程之權利義務交由原告繼受，並由原告繼續承攬施
      作系爭工程。
（二）系爭工程於八十三年十一月七日開工，原合約約定工期為不論晴雨七百五十日
      ，預定完工日為八十六年六月十四日，因系爭工程發生重大變更設計、他標（
      空調、水電）等工程施工延誤及交通改道日期延誤等可歸責於被告之因素，致
      工期一再延展，最後工程完工日為八十八年十一月十六日，並於八十九年六月
      一日正式驗收合格。因本件工程已由八十六年六月十四日展延至八十八年十一
      月十六日，工期延展長達七百零六日，因此而導致原告增加相關合約項目及施
      工人員等之費用，依據系爭工程契約第六條規定、民法第二百二十七條之二、
      第二百三十一條第一項規定、民事訴訟法第三百九十七條第一項、補充契約解
      釋原則、擬制變更原則及國際慣例，被告自應給付原告因系爭工程工期展期所
      致增加之施工成本及費用共計一億七千四百四十二萬四千二百五十八元。
（三）又兩造就系爭工程土方項目之工程款係約定採總價結算，雖嗣曾因施工需要，
      被告將部分之土方數量於系爭工程內辦理減帳作業，並於兩造間另一工程合約
      即台北市○○路段地下街工程連續壁（含擋土支撐及覆蓋版）部分（下稱一標
      工程）內辦理追加，計移至一標工程之土方金額為一百六十五萬七千四百四十
      二元。詎系爭工程驗收結算時，被告竟將上開減帳後之土方項目改為按實作數
      量結算，短付土方尾款八十五萬九千八百七十四元及其稅什費九萬一千六百十
      一元，共計九十五萬一千四百八十五元。屢經原告催請給付，始終置之不理。
（四）系爭工程曾辦理六次變更設計，且因被告之他標（空調、水電及共同管道）承
      包商施工延誤，及被告未依約按時實施交通改道，致原告無法依原訂時程進場
      施工，被告既未依約履行定作人應明確為定作指示之義務，復未依約適時提供
      合於施作之工地，造成原告進場施工遲延，則本件系爭工程施作之遲延自應歸
      責於被告，而非原告。又被告曾因為配合共同管道施工及交通維持改道計劃，
      造成原告後續工程受有影響，乃同意原告展延工期至八十七年六月三十日，嗣
      就接續發生之他標承包商施工延誤及交通改道未實施，造成原告進場施工之延
      誤等情，雖未明示同意原告關於展延工期之請求，惟於系爭工程驗收後，在結
      算驗收證明書上就逾期總天數僅記載：「六天（初驗複驗改善期間逾期）」，
      並未再就原告是否有遲延完工一事有任何記載，又於其所擬追加保險費計算表
      記載：「本次展延工期87.07.01─88.11.16」。足見被告已認可原告就系爭工
      程工期展延至八十八年十一月十六日。至被告所引據之系爭工程合約第五條第
      六項之定型化棄權條款，業因違反公平交易法第二十四條之規定，經行政院公
      平交易委員會以八十六年十一月二十八日86公貳字第八六０五二二六─００五
      號函指正為顯失公平，故依民法第七十一條、第七十二條及第二百四十七條之
      一規定，應認為無效，自不得拘束原告。
（五）原告因工期延展所增加之甲五１施工測量、甲五２材料試驗費用均係於工期展
      延期間確實額外施作者。甲五３工地簡易試驗設備費用，則係原告本僅須在合
      約原訂工期期間承受此等設備之耗損折舊，惟因工期展延，致原告因而額外受
      有設備耗損折舊之損失。甲五10封閉工地通風費，因封閉工地通風須設置防爆
      式鼓風機等設備、支出臨時用電費及維護保養，而原告於設置上開設施後，因
      工期展延後，致受有設備耗損折舊及額外支付臨時用電費及維護保養費之損失
      。甲五12施工記錄影片費部分，因原告在工期展延期間需拍攝施工記錄影片，
      故因而增加費用。甲五８安全防護網費用部分，亦因工期展延，而須另增加安
      全防護網，故有該部分費用支出。甲五５環監測費、甲五６環境維護費均係因
      工期展延而確實額外施作者。甲五７勞工安全措施費（簡稱勞安費）部分，則
      因工期展延，原告就勞工安全衛生費用須為額外支出。甲五９封閉工地照明費
      部分，乃因工期展延致原告額外支出包括水銀燈具折舊、供電設備耗損折舊及
      臨時照明用電費。又系爭工程雖工程項目未曾增加，但工期展延，致相關設備
      及水電費用均因時間經過而增加折損及支出，故尚難認因工程項目未增加，即
      不會有費用之支出。此外原告雖在系爭工地內同時承攬被告五個工程，即系爭
      工程、連續壁、裝修標、零星一及零星二，惟上開工程不惟內容不同，施工期
      間亦多所不同，而原告亦僅就上開連續壁工程部分，以仲裁方式請求工期展延
      所增加之費用損失，所求償者亦僅係以該工程之工作項目為標的，自與本件無
      關。至原告所提出關於提撥及施工處各項費用，係因展延工期之期間，如無原
      告總公司協助督導施工處及施工所，系爭工程無法獨立完工，且如無施工處協
      助督導施工所，系爭工程亦無法獨立完工，故須提撥上開費用。又原告就工區
      水電費，僅請求原告所分攤之部分，並非全部。
三、證據：提出工期統計表、土方工程變更及結算詳細表、「台北市○○路段地下街
    工程結構及建築部分」工程合約、被告八十七年十一月十七日北市工新字第八七
    六二一四四四００號函（即原告承接系爭工程之被告同意函）、補充投標須知、
    台北市政府工務局新建工程處九十年六月四日北市工新工字第九０六一一三二一
    ００號函、被告投標須知、榮民工程股份有限公司台北市地○街施工處八十九年
    七月三日八九－ｋ－二六０四六八號函（即原告請求土方尾款追加至二標（即連
    續壁工程）函）、台北市政府工務局新建工程處八十九年七月十四日北市公心工
    字第八九六一三０一０００號函、榮民工程股份有限公司台北市地○街施工處八
    十九年十月二十四日（八九）地街工字第二０九０五號函、榮民工程股份有限公
    司台北市地○街施工處九十年四月十二日（九十）地街工字第００八五四號函、
    榮民工程股份有限公司台北市地○街施工處九十年五月三十一日（九十）地街工
    字第０一二四二號函、台北市政府工務局新建工程處九十年六月八日北市工新工
    字第九０六一一三九八００號函、榮民工程股份有限公司台北市地○街施工處九
    十年六月十一日九十地街工字第０一三一九號函、詳細表、九十年八月二十二日
    律師函及回執、公司變更登記表、原告委託理律法律事務所寄發之催告函、追加
    保險費計算表、仲裁判斷書、系爭工程六次變更設計修正合約總價表、八十七年
    八月份電費相關費用單據、台北市○○路地○街裝修工程結算驗收證明書、開工
    報核表、系爭工程合約單價分析表節本、零星標工程一及零星標工程二結算驗收
    證明書等件為證。
乙、被告方面：
一、聲明：（一）原告之訴及假執行之聲請均駁回。（二）如受不利判決，願預供擔
    保請准宣告免為假執行。
二、陳述：
（一）依系爭工程合約第五條第六款約定，原告已同意遵守被告所核定相關工期事項
      ，且不異議，亦不因此提出賠償損失或停工結算等要求，而上開所指被告所核
      定相關工期事項，係包含同條第二款完工期限及第三款因故延期之全部內容，
      從而不論何種原因導致被告核定展延工期，原告依約不得向被告提出賠償損失
      之要求。是原告請求因工期延滯所增加之成本或損失，自屬無據。又因配合交
      通改道而變更設計以致展延工期部分，係不可歸責於兩造，被告亦無何遲延情
      事。原告既在國內外承包工程數十年，對上開情況自可預見，故自無民法第二
      百二十七條之二、第二百三十一條第一項、第二百四十七之一、民事訴訟法第
      三百九十七條第一項之適用，亦無適用擬制變更原則、補充契約解釋原則之餘
      地。再因他標工程施工介面衝突而變更設計以致展延工期部分，亦非可歸責於
      被告。而依系爭工程合約第十三條約定，係應由原告自行與其他承包商互相協
      調，如因不能協調致生延誤工期，一切損失均由原告賠償，故原告亦不得據此
      部分，請求因工期延滯所增加之成本或損失。
（二）又有關土方結算數量部分，被告係依據施工說明書第六條規定，於被告辦理正
      式驗收前，將結算驗收明細表等相關資料，先送原告工程人員合算，並經修正
      後再裝訂辦理驗收。原告既於正驗複驗改善期間內（約三十天），就結算書內
      容均未提出任何異議，更於完成驗收接管記錄並經各相關單位人員及原告人員
      簽名在案，顯已同意該結算內容（包含土方計價金額在內）。則其嗣於上述期
      限過後再表示不認同土方結算數量，自不足取。況兩造於八十九年十一月十日
      辦理結算金額異議事宜會議中，業已達成系爭工程完工驗收結算依合約規定除
      另註明以實做數量結算外，其餘採總價結算，及系爭工程土方結算應以合約數
      量扣減辦理變更至一標數量後，即為本工程土方結算數量之結論。足證系爭土
      方結算方式已因辦理變更而改採實做數量計算，是原告主張依變更前之總價結
      算土方數量及價額，亦不足取。
（三）原告所提出之增加相關費用單據三冊，其中甲五１施工測量、甲五２材料試驗
      費、甲五３工地簡易試驗設備、甲五10封閉工地通風費、甲五12施工記錄影片
      費部分，均因系爭工程項目並未增加，故不可能因工期展延而增加上開費用。
      又甲五８安全防護網費用部分，亦因安全防護網費用會隨工程項目完成而遞減
      減少，故亦不會因工期延展而衍生此項費用。再甲五５環監測費、甲五６環境
      維護費、甲五７勞安費、甲五９封閉工地照明費、甲五10封閉工地通風費部分
      ，亦本即會因工程完成之進度而相對遞減，不會因工期延展而衍生此等費用。
      此外原告在系爭工地內同時承攬被告五個工程，即系爭工程、連續壁、裝修標
      、零星一及零星二，而上開費用原告已曾在同期間同時向被告求償，被告亦已
      為給付，原告再為主張，顯係重複請求，自屬無據。至原告所提出關於提撥及
      施工處各項費用暨工區水電費，因被告無法核對原告所提送資料是否確實用於
      系爭工程，自應由原告負舉證責任，證明上開費用係用於系爭工程。且關於工
      區水電費部分，因原告與平行標空調工程承包商共同使用並分攤該項費用，故
      其所提出之金額是否有重複請求，亦應由原告負舉證之責。
三、證據：提出施工說明書總則節本影本、台北市政府工務局新建工程處八十九年七
    月十四日北市工新字第八九六一五二一七００號函、台北市政府工務局新建工程
    處八十九年十一月十八日北市工新工字第八九六二六一０一００號函、八十九年
    十一月十日研商「台北市○○路段地下街結構及建築工程」結算金額有異議等事
    宜會議紀錄、台北市政府派令、組織編制表等件為證。
丙、本院依被告之聲請向中華民國仲裁協會調閱九十年度仲聲信字第一七八號仲裁案
    卷宗。
    理    由
一、本件兩造均不爭執原告係於八十七年十二月一日經被告同意，繼受榮工處與被告
    間於八十三年十月二十一日就「台北市○○路段地下街工程結構及建築部分」，
    所簽訂之工程合約中關於榮工處承攬施作工程之權利義務，復有原告提出之工程
    合約書、榮工處及原告公司函為證（見本院卷第一卷第二二頁至第三五頁），自
    堪認兩造間就系爭工程存有承攬關係。又兩造亦不爭執依工程合約之約定，系爭
    工程應於八十三年十一月七日開工，工期為不論晴雨七百五十日，預定完工日為
    八十六年六月十四日，惟被告曾於八十七年間同意原告展延工期至八十七年六月
    三十日，及於八十九年六月一日正式驗收合格，工期延展長達七百零六日，但被
    告驗收時均未為保留等事實，亦有原告提出之由被告所製作之僅記載：「六天（
    初驗複驗改善期間逾期）」之系爭工程結算驗收證明書（見本院卷第一卷第四一
    頁至第四三頁）及記載：「本次展延工期87.07.01─88.11.16」之追加保險費計
    算表為證（見本院卷第一卷第三七七頁）。故堪認兩造間確有展延工期七百零六
    日之合意。至原告主張系爭工程之延誤係可歸責於被告，故依據系爭工程契約第
    六條規定、民法第二百二十七條之二、第二百三十一條第一項規定、民事訴訟法
    第三百九十七條第一項、補充契約解釋原則、擬制變更原則及國際慣例，被告應
    給付原告因系爭工程工期展期所致增加之施工成本及費用共計一億七千四百四十
    二萬四千二百五十八元等語，則為被告所否認。經查：
（一）按契約成立後，情事變更，非當時所得預料，而依其原有效果顯失公平者，當
      事人得聲請法院增減其給付或變更其他原有之效果，民法第二百二十七條之二
      第一項定有明文，此項規定，依民法債編施行法第十五條之規定，於民法債編
      修正前發生之債，亦適用之。而民事訴訟法第三百九十七條第一項亦有相同規
      定。本件系爭工程係因曾辦理六次變更設計，及被告之他標（空調、水電及共
      同管道）承包商施工延誤，暨被告未依約按時實施交通改道，致原告無法依原
      訂時程進場乃發生工期展延計七百零六日之結果，為兩造所不爭執。而查工期
      展延長達七百零六日，幾與原約定工期七百五十日相同，依一般常情，絕非兩
      造訂約時所得預料。而依一般經驗法則，承攬人在工程工期展延期間，不論是
      待工期間或動工期間，均仍需投入相當之人力、物力及時間，暨因而支出機器
      主張其因工程工期展延致有增加施工成本及費用等語，與一般經驗法則相符，
      自為可取。原告既因展延工期而有增加施工成本及費用，則如仍限制其僅得依
      契約約定請求給付，自顯失公平，故原告請求被告就其因而所增加施工成本及
      費用部分，於合約約定外，再為增加給付，揆諸上開規定，洵屬有據，應予准
      許。至被告所舉之系爭工程合約第五條第六款約定（見本院卷第一卷第二三頁
      ），因係被告所提出之定型化契約條款，且係免除被告之責任，並規定不論可
      否歸責被告，原告均不得主張因工期改變所受之損失賠償，顯對原告不公平，
      故依民法第二百四十七條之一第一款規定，自屬無效（民法債編施行法第十七
      條及民法第二百四十七條之一規定參照）。又系爭合約第十三條約定，則係指
      原告與其他承包商就工地使用之協調事項，並不包括其他承包商施工遲延所造
      成原告無法進場施工之情形，故上開約定亦無適用於本件之餘地。從而被告執
      上開約定，抗辯原告不得為情事變更主張，殊不足取。從而茲所應審酌者，厥
      為原告所得請求之金額究為若干。
（二）查原告主張因系爭工程工期展期致增加之施工成本及費用共計一億七千四百四
      十二萬四千二百五十八元等語，業據其提出相關費用單據三冊為證（見本院卷
      外放證物冊及本院卷第一卷第三六九頁所附之明細表），被告雖不爭執各該費
      用支出之事實，惟抗辯原告所提出之增加相關費用單據三冊，其中甲五１施工
      測量、甲五２材料試驗費、甲五３工地簡易試驗設備、甲五10封閉工地通風費
      、甲五12施工記錄影片費部分，甲五８安全防護網費用、甲五５環監測費、甲
      五６環境維護費、甲五７勞安費、甲五９封閉工地照明費，及關於提撥及施工
      處各項費用暨工區水電費部分，均屬不必要之支出費用或已為請求之費用云云
      。惟查：
  １、原告確實有因工期延展而增加支出甲五１施工測量費用、甲五２材料試驗費用
      、甲五12施工記錄影片費、甲五８安全防護網費用、甲五５環境監測費、甲五
      ６環境維護費、甲五７勞安費，業據其提出費用單據為證（見本院卷外放證物
      冊附件六）。被告雖不爭執原告有上開費用支出，惟抗辯上開費用乃不需支出
      者，則其就此項不需支出之有利於己之事實，自應負舉證之責，乃被告始終不
      能舉證證明上開費用如何不需支出，則其空言否認該等支出，自非可取。
  ２、又甲五３工地簡易試驗設備費用，乃因工期展延，致原告因而額外受有設備耗
      損折舊之損失。甲五10封閉工地通風費，亦因封閉工地通風須設置防爆式鼓風
      機等設備、支出臨時用電費及維護保養，惟因工期展延後，致受有設備耗損折
      舊及額外支付臨時用電費及維護保養費之損失。甲五９封閉工地照明費部分，
      亦因工期展延致原告額外支出包括水銀燈具折舊、供電設備耗損折舊及臨時照
      明用電費，均有原告所提出之費用單據為證（見本院卷外放證物冊附件六），
      堪信為真實。至被告雖否認原告有該等費用損失，惟並不能舉證以實其說，其
      空言否認，殊非可取。
  ３、至原告所提出關於提撥及施工處各項費用，係因展延工期之期間，如無原告總
      公司協助督導施工處及施工所，系爭工程無法獨立完工，且如無施工處協助督
      導施工所，系爭工程亦無法獨立完工，故提撥上開費用（見本院卷外放證物冊
      附件六）。又原告就工區水電費，僅請求原告所分攤之部分，並非全部，亦經
      原告提出費用單據為證（見本院卷外放證物冊附件七及本院卷第一卷第三七一
      頁）。雖被告否認原告需要支出該等費用，惟始終不能舉證以實其說，故其所
      為此部分之抗辯，仍不足取。
  ４、末查被告雖另抗辯：原告在系爭工地內同時承攬被告五個工程，即系爭工程、
      連續壁、裝修標、零星一及零星二，而上開費用原告已曾在同期間同時向被告
      求償，被告亦已為給付，原告再為主張，顯係重複請求。至原告所提出關於提
      撥及施工處各項費用暨工區水電費，因被告無法核對原告所提送資料是否確實
      用於系爭工程，應由原告負舉證責任，證明上開費用係用於系爭工程。且關於
      工區水電費部分，因原告與平行標空調工程承包商共同使用並分攤該項費用，
      故其所提出之金額是否有重複請求，亦應由原告負舉證之責云云。惟查系爭工
      程雖工程項目未曾增加，但工期展延，致相關設備及水電費用均因時間經過而
      增加折損及支出，故尚難認因工程項目未增加，即不會有費用之支出。此外原
      告雖在系爭工地內同時承攬被告五個工程，即系爭工程、連續壁、裝修標、零
      星一及零星二，惟上開工程不惟內容不同，施工期間亦多所不同（見本院卷第
      一卷第三七三頁之比較表），而原告亦僅就上開連續壁工程部分，以仲裁方式
      請求工期展延所增加之費用損失，所求償者亦僅係以該工程之工作項目為標的
      ，自與本件無關，有該案仲裁判斷附卷可憑（見本院卷第一卷第三○五頁至第
      三五三頁），復經本院向中華民國仲裁協會調閱九十年度仲聲信字第一七八號
      仲裁案卷宗，查核明確。至水電費用部分，原告亦已依被告之指述而減縮該部
      分之請求（見本院卷第一卷第三六六頁及第三六九頁），故被告就上開部分所
      為之抗辯，均不足取。再查原告既已就其所施作於系爭工程之各該項目費用單
      據依序編列成冊，供被告比對查核，故被告自應就查核結果，舉證證明何筆不
      屬系爭工程所需之費用，始符舉證分配法則，尚難僅依被告泛云因被告無法核
      對原告所提送資料是否確實用於系爭工程等情，即免除被告所應負之該部分舉
      證責任。是被告所為此部分之抗辯，亦非可取。
二、又原告主張被告有短付土方項目尾款（含稅什費）九十五萬一千四百八十五元等
    語，亦為被告所否認，並抗辯：土方項目已改為實作實算，經實際核計結果，已
    結算明確，並無短付，且原告亦未於正複驗改善期間內（約三十天）就結算書表
    示異議云云。經查：
（一）系爭工程合約第三條明定：「．．．工程結算總價按照補充投標須知第三十條
      規定辦理」（見本院卷第一卷第二二頁），而補充投標須知第三十條則規定：
      「本工程完工驗收結算除另有註明以實做數量結算外，其餘採總價結算」（見
      本院卷第一卷第三九頁）。次查系爭工程合約僅於附件「台北市政府工務局新
      建工程處投標須知」第六條二項規定：門（樘）、窗（樘）、基樁（公尺）、
      化糞池（座）、燈具（套）、衛生設備（套）、消防設備（套），按實做數量
      結算（見本院卷第一卷第七三頁），除此之外，並無關於土方應按實做數量結
      算之約定。故系爭工程就土方項目依上開補充投標須知第三十條規定，自應按
      總價結算。至系爭工程土方項目雖嗣曾因施工需要，經被告將部分之土方數量
      於系爭工程內辦理減帳作業，並於兩造間另一工程合約即一標工程內辦理追加
      ，計移至一標工程土方金額一百六十五萬七千四百四十二元（見本院卷第一卷
      第七九頁至第八四頁所附之兩造往來文件及減帳明細表）。惟就系爭工程土方
      項目之結算，自仍應以總價計算之。被告於驗收結算時擅自將上開減帳後之土
      方項目改為按實做數量結算，顯有違合約之約定。則原告請求被告再給付因此
      短付之土方尾款八十五萬九千八百七十四元及其稅什費九萬一千六百十一元，
      共計九十五萬一千四百八十五元（見本院卷第一卷第一○五頁之明細表），自
      屬有據，應予准許。
（二）雖被告抗辯係依據施工說明書第六條規定，於被告辦理正式驗收前，將結算驗
      收明細表等相關資料，先送原告工程人員合算，並經修正後再裝訂辦理驗收。
      原告既於正驗複驗改善期間內（約三十天），就結算書內容均未提出任何異議
      ，更於完成驗收接管記錄並經各相關單位人員及原告人員簽名在案，顯已同意
      該結算內容（包含土方計價金額在內），原告不得再表示異議。況兩造於八十
      九年十一月十日辦理結算金額異議事宜會議中，業已達成系爭工程土方結算應
      採實做實算之結論云云。惟遍查系爭合約及其附件，並無關於上開三十天失權
      條款之約定。次查原告於驗收期間曾多次以口頭向被告表示土方項目不應按實
      做實算結算，復於八十九年六月一日正驗合格後至九十年五月二日核發結算驗
      收證明書間之八十九年十月二十四日正式發函向被告表示不同意關於土方項目
      改採實做實算之結算方式（見本院卷第一卷第八五頁至第八八頁），嗣再於收
      受被告核發上開結算驗收證明書後之九十年五月三十一日及同年六月十一日，
      向被告表示請求給付土方尾款（見本院卷第一卷第九一頁及第九五頁），堪認
      原告確已多次向被告表達不同意土方項目按實做實算之方式結算。故被告所云
      原告未曾表示異議，不得再事主張，並不足取。又兩造於八十九年十一月十日
      辦理結算金額異議事宜會議中，雖作成一標部分土方依實際數量計算辦理減帳
      ，系爭工程土方結算應以合約數量扣減辦理變更至一標數量後，作為土方結算
      數量之結論（見本院卷第一卷第一二○頁）。惟查上開會議結論充其量僅能據
      為證明被告曾就原告不同意土方項目採實做數量結算之爭執召開會議討論，尚
      不足以據為認定該項會議結論係為原告所同意者，此由上開會議紀錄關於結論
      部分並未經原告代表確認註記並簽名，且會議後兩造亦未就此再做任何正式換
      文確認，而原告復於會議後收受被告核發之結算驗收證明書時，再次表示不同
      意土方尾款之結算內容，足證上開會議結論僅係被告片面所作決定並作成者，
      自不得拘束原告。故被告執此抗辯原告不得再就土方採實做數量結算表示異議
      云云，亦不足取。
三、綜上所述，原告依情事變更原則及系爭工程合約之約定，請求被告給付因系爭工
    程工期展期所致增加之施工成本及費用一億七千四百四十二萬四千二百五十八元
    ，及土方尾款（含稅什費）九十五萬一千四百八十五元，共計一億七千五百三十
    七萬五千七百四十三元，及自被告收受原告請求給付上開款項之催告函（見本院
    卷第一０一頁至第一０三頁及第一０七頁）之翌日即九十年八月二十四日起至清
    償日止，按年息百分之五計算之法定遲延利息，洵屬有據，應予准許。又兩造均
    陳明願供擔保，以代釋明，聲請宣告假執行及免假執行，核均與規定相符，爰分
    別酌定相當擔保金額，予以准許。
四、結論：原告之訴為有理由，依民事訴訟法第七十八條、第三百九十條第二項、第
    三百九十二條，判決如主文。
中      華      民      國    九十二    年      六      月      六      日
                                        民事第三庭法    官  謝碧莉
右為正本係照原本作成
如對本判決上訴，須於判決送達後二十日內向本院提出上訴狀
中      華      民      國    九十二      年      六    月      九      日
                                 法院書記官    莊滿美


司法院資訊處製作；財團法人民間司法改革基金會備份。
